【裁判字號】    98,訴,315
【裁判日期】    981218
【裁判案由】    清償借款
【裁判全文】
臺灣士林地方法院民事判決               98年度訴字第315號
原      告  戊○○○(中文姓名.
訴訟代理人  陳在源律師
            兼送達代收人
被      告  乙○○(即余謝昭之.
            甲○○(即余謝昭之.
            丙○○○(即余謝昭.
兼上一人
法定代理人  丁○○(即余謝昭之.
前列四人共同
訴訟代理人  陳淑貞律師
前列四人共同
複代理人    己○○
前列四人共同
上列當事人間清償借款事件，本院於98年12月18日言詞辯論終結
，判決如下：
    主  文
被告於繼承被繼承人余謝昭之遺產範圍內，應連帶給付原告日幣
壹仟萬元及自民國九十七年七月十六日起至清償日止按年息百分
之五計算之利息。
訴訟費用新臺幣萬柒仟肆佰拾貳元由被告連帶負擔。
本判決於原告以新台幣壹佰參拾萬元為被告供擔保後，得假執行
，但被告如以新臺幣佰陸拾捌萬元為原告預供擔保後得免為假
執行。
    事  實  及  理  由
一、按「當事人喪失訴訟能力或法定代理人死亡或其代理權消滅
    者，訴訟程序在有法定代理人或取得訴訟能力之本人，承受
    其訴訟以前當然停止。」民事訴訟法第170 條定有明文。被
    告甲○○於訴訟進行中已成年，被告丁○○法定代理權消滅
    ，被告甲○○於依民事訴訟法第170 條規定承受訴訟，於法
    自無不合，先予敘明。
二、原告起訴主張：被告丁○○為已故之訴外人余謝昭之配偶，
    ，余謝昭生前於民國94年12月間與被告丁○○協議離婚，擬
     請求分配剩餘財產，獲悉丁○○積極脫產，為保全請求，
    乃向法院聲請將丁○○之財產在新臺幣735萬元之範圍內假
    扣押，余謝昭當時並無資力提供假扣押所需之擔保金，求助
    居住在日本之大姊即原告（中文文字余影絢，UMEMURA MOMO
    YO），向原告借貸日幣1,000 萬元，原告應允後，於94年12
    月9 日匯款日幣500 萬元至余謝昭位於臺灣土地銀行臺南分
    行之帳戶，又於年12月22日委託夫婿梅村宜弘（UMEMURA
    YOSHIHIRO） 將另筆日幣500 萬元匯款到上開帳戶內，余謝
    昭並親筆於匯款單書寫「94.12.19借錢」、「向大姐借錢證
    據」、「340 國外匯款」等文字，並於赴日時在親自書寫借
    據交付原告收執。余謝昭於95年8 月13日死亡，其配偶丁○
    ○、子女被告乙○○、甲○○、丙○○○為繼承人，依民法
    第1148條、第1153條規定應繼余謝昭對原告之借款債務，原
    告於97年6 月11日委請沈美真律師以臺北信維郵局第1862號
    存證信函催告被告等人於97年7 月15日以前返還日幣1,000
    萬，被告4 人接獲存證信函，未予置理，至今仍未清償，原
    告依民法第474 條、第203 條規定，請求被告4 人連帶給付
    日幣1,000 萬元及自催告期限屆滿後之97年7 月16日起至清
    償日止按年息百分之五計萬之利息。聲明：被告應連帶給付
    原告日幣1,000 萬元及自97年7 月16日起至清償日止按年息
    百分之五計算之利息及願供擔保請准假執行。
三、被告辯稱：
   1.被告仔細觀察否認借據上簽名為余謝昭本人所為。
   2.余謝昭擔任行政院衛生署嘉南療養院精神科醫院醫師，收
     入頗豐，又未負擔家用，根本無需向原告借貸。
   3.余謝昭之遺囑未提到本件借款，顯然並無借貸一事存在。
   4.余謝昭之母常為保護余謝昭之權利設定抵押權後，再註明
     「昭沒有向媽借錢，這是為了保護他的權利起見」。足見
     余謝昭家族常有製作借據等情事，並非真有借貸。
   5.余謝昭之母過世後，余謝昭繼承豐厚家產，但遲不辦理繼
     承分配，卻成立家族基金會控管遺產，且余謝昭之母力挺
     旅居國外之女兒行醫、創業，時常透過余謝昭之帳戶匯款
     資助或返還，不因有匯款紀錄即斷言為借款。
   6.原告陳明本件匯款之原因係為假扣押擔保金。但是余謝昭
     卻於匯款多月後於95年3 月17日才向本院繳納擔保金，且
     金額差距甚大，縱認借據經鑑定為余謝昭之筆跡或指紋相
     符，恐係原告與余謝昭編撰事證，防止其因毆打丁○○必
     須面臨民事損害賠償金。
   7.匯款單其中一份為UMEMURA YOSHIHIRO ，但是否為原告夫
     婿梅村宜弘尚非無疑，又如能證明梅村宜弘匯款，原告是
     否有權代其主張？
   8.聲明：原告之訴駁回，如受不利益判決願供擔保免為假執
     行。
四、不爭執事項：
  (一)、余謝昭於95年8 月13日死亡，被告等為其繼承人，有戶籍
      謄本在卷可參。
  (二)、被告等人向臺灣臺南地方法院聲請限定繼承（本院卷第125
     頁）。
  (三)、原告於97年6 月11日委請沈美真律師以臺北信維郵局第
      1862號存證信函催告被告等人於97年7 月15日以前返還日
      幣1,000 萬元，被告等於97年6 月12日接獲存證信函。
五、本院得心證之理由：
  (一)、按「稱消費借貸者，謂當事人一方移轉金錢或其他代替物
      之所有權於他方，而約定他方以種類、品質、數量相同之
      物返還之契約。當事人之一方對他方負金錢或其他代替物
      之給付義務而約定以之作為消費借貸之標的者，亦成立消
      費借貸。」民法第474 條定有明文；次按「借用人向貸與
      人所述借用金錢之緣由，是否屬實，借用人就其所借得之
      金錢作何用途，均與消費借貸契約之成立無關。」最高法
      院21年上字第114 號判例可資參照。末按，按民事訴訟法
      係由原告主張權利者，應先由原告負舉證之責，若原告先
      不能舉證，以證實自己主張之事實為真實，則被告就其抗
      辯事實，即令不能舉證，或其所舉證據尚有疵累，亦應駁
      回原告之請求；又主張法律關係存在之當事人，須就該法
      律關係發生所須具備之特別要件，負舉證之責任；再消費
      借貸法律關係之成立，須具備：1.借貸意思表示相互一致
      、2.交付借貸物等特別要件，是當事人主張有金錢借貸關
      係存在，除須證明有金錢之交付外，自須就雙方借貸意思
      表示互相一致，負舉證之責，若僅證明有金錢之交付而未
      證明借貸意思表示一致者，尚不能認為有金錢借貸關係存
      在。
  (二)、原告主張被告向原告借貸日幣1,000 萬元，原告應允後，
      於94年12月9 日匯款日幣500 萬元至余謝昭位於臺灣土地
      銀行臺南分行之帳戶，又於同年12月22日委託夫婿梅村宜
      弘（UMEMURA YOSHIHIRO） 將另筆日幣500 萬元匯款到余
      謝昭之帳戶內，業據原告提出匯款單（調解卷第9 頁至第
      11頁）為證；本院復依聲請向臺灣土地銀行臺南分行查詢
      ，而94年12月19日、同年12月22日余謝昭名義之00000000
      0000號、00 0000000000 號帳戶內確實有日幣500 萬元、
      日幣500 萬元匯入，此有臺灣土地銀行臺南分行98年4 月
      14日南外字第0980000430號函附之存款交易明細（本院卷
      第18頁）、98年10月8 日南外字第0980001148號函（本院
      卷第107 頁）可佐。而梅村宜弘為原告之配偶，有原告提
      出之日本當地機關出具之戶藉資料附卷，且余謝昭亦於94
      年12月22日匯款單上載明係「向大姊借錢證據」（調解卷
      第9 頁），是原告委託其配偶匯款給余謝昭，堪以認定。
  (三)、余謝昭親筆書寫借據「茲收到余影絢女士所匯入臺灣土地
      銀行，余謝昭帳戶內日幣 500萬元整。合計余謝昭向余影
      絢女士共商借1,000 萬日元整。以供法院進行假扣押之用
      」，被告雖否認上開借據之真正，經本院調取余謝昭於本
      院95年度存字第749 號提存書、臺灣土地銀行外匯綜合存
      款印鑑卡、臺灣土地銀行綜合消費放款借據之原始文書送
      內政部警政署刑事警察局鑑定，認為確為余謝昭之筆跡，
      而借據上指紋與余謝昭之指紋卡相符，有內政部警政署刑
      事警察局98年10月30日刑鑑字第0980145113號鑑定書在卷
      可按（本院卷第110 頁以下），是該借據之真正堪以認定
      。依據前開匯款紀錄及借據，原告業已證明與余謝昭間有
      借貸之意思表示一致及金錢交付之要件，是原告與余謝昭
      間之消費借貸關係存在已足證明。
  (四)、被告辯稱余謝昭為醫師，資力雄厚無需向原告借貸，且假
      扣押擔保金與借款金額不符，借貸時間與假扣押擔保金提
      存時間相隔數月，足以認定本件並無借貸之事實云云。查
      ，余謝昭向原告借款用途為何，縱使非如其所言用於假扣
      押擔保金，揆諸前揭判例意旨，亦不影響消費借貸之成立
      ；又依據國稅局遺產稅證明書，余謝昭過世時留存之現金
      存款不過數10萬元（見本院卷第36頁），顯見余謝昭可動
      用之現金存款非多，況且，收入高並不代表財力雄厚，亦
      常有收入高而負債者，是被告以余謝昭為醫師，薪資甚高
      無需向原告借貸之推論，並非可採。又被告以余謝昭之母
      曾以保護余謝昭之名義設定抵押權，實際上並無債權債務
      關係等，顯示余謝昭家族時常製作假借據，且原告匯款至
      余謝昭帳戶內有可能係返還余謝昭之母之前之資助云云。
      惟余謝昭之母是否製作假債權一事，與本案並無任何關連
      性；原告與被告就本件消費借貸關係業提出余謝昭親筆簽
      名之借據及匯款資料為證，被告如否認為借貸關係，應提
      出證據以實其說，被告未提出任何證據，自難採信。
六、按「借用人應於約定期限內，返還與借用物種類、品質、數
    量相同之物，未定返還期限者，借用人得隨時返還，貸與人
    亦得定一個月以上之相當期限，催告返還。」是原告於97年
    6 月11日委請沈美真律師以臺北信維郵局第1862號存證信函
    催告被告等人於97年7 月15日以前返還日幣1,000 萬元，被
    告等於97年6 月12日接獲存證信函，業如前述，是被告等人
    於97年7 月16日起負有返還責任。次按繼承人自繼承開始時
    ，除本法另有規定外，承受被繼承人財產上之一切權利義務
    ；繼承人對於被繼承人之債務，以因繼承所得遺產為限，負
    連帶責任；繼承人得限定以因繼承所得之遺產，償還被繼承
    人之債務，為民法第1148條前段、第1153條第1 項、修正前
    第1154條第1 項所明定。故限定繼承之繼承人，仍應繼承被
    繼承人之債務，僅其清償責任以因繼承所得之遺產為限而已
    （以遺產為限定之物的有限責任），並非可不負清償之責。
    經查：被告向臺灣臺南地方法院聲請辦理限定繼承，有該院
    95年度繼字第2105號裁定影本附卷可參。是被告自因僅就繼
    承被繼承人余謝昭之遺產內負連帶清償責任。
七、是原告依消費借貸及繼承之法律關係請求被告於繼承被繼承
    人余謝昭之遺產範圍內，連帶給付原告日幣1,000 萬元及自
    97年7 月16日起至清償日止按年息百分之5 計算之利息，為
    有理由，應予准許。
八、訴訟費用3萬7,432元應由敗訴之被告連帶負擔。
九、兩造陳明願供擔保請為宣告假執行或免為假執行，經核均與
    規定相符，爰分別酌定相當之擔保金額予以宣告。
十、本件判決基礎已臻明確，兩造其餘攻擊防禦方法及訴訟資料
    經本院審酌後，核與判決不生影響，無一一論述之必要，併
    予敘明。
十一、訴訟費用之依據，民事訴訟法第78條、第87條第1 項。
中    華    民    國    98    年    12    月   18     日
                  民事第二庭  法 官   絲鈺雲
以上正本證明與原本無異。
如對本判決上訴，應於判決送達後20日內向本院提出上訴狀。
中    華    民    國    98    年    12    月    22    日
                              書記官  林玫熹

司法院資訊處製作；財團法人民間司法改革基金會備份。
